臺灣臺南地方法院民事判決　　　　　　　94年度訴字第1166號
原　　　告　丙○○
　　　　　　丁○○
　　　　　　乙○○
共　　　同
訴訟代理人　施承典律師
　　　　　　施煜培律師
被　　　告　甲○○
　　　　　　　　　　　　5
上被告因過失致死案件，原告提起刑事附帶民事訴訟，請求侵權
行為損害賠償，由本院刑事庭裁定移送前來，經本院於中華民國
94年10月13日言詞辯論終結，判決如下：
    主　文
被告應給付原告丙○○新台幣壹拾萬仟佰拾元、給付
原告乙○○壹拾萬貳仟零貳拾柒元，及均自民國九十四年六月
三十日起至清償日止，按年利率百分之五計算之利息。
原告其餘之訴駁回。
訴訟費用由被告負擔百分之六；餘由原告負擔。
本判決原告勝訴部分得假執行。但被告如於執行標的物拍定、變
賣前，分別以新台幣壹拾萬仟佰拾元為原告丙○○及
以新台幣壹拾萬貳仟零貳拾柒元為原告乙○○預供擔保後，得
免為假執行。
原告其餘假執行聲請駁回。
    事實及理由
一、原告起訴主張：
  (一)原告丙○○為被害人蔡劉梅（下稱被害人）之夫，原告乙○○及蔡壁如為被害人子女，被害人於民國94年1月23日上午9
    時25分許為前往台南市○○路上某鮮魚店購買魚湯，乃步行
    至台南市○○路與府前路口接近行人穿越道附近，適被告甲○○騎乘機車行經該處，惟被告當時行近行人穿越道卻未減
    速慢行，亦未注意車前狀況，及騎乘在禁行機車之內側快車
    道上，致發現被害人時已不及反應，撞擊被害人致被害人彈
    飛倒地後，顱內出血，雖經送醫救治，仍不治死亡。本件事
    故經台灣台南地方法院檢察署偵查後，已對被告提起公訴，
    並經台灣台南地方法院及台灣高等法院台南分院審理，判處
    被告有期徒刑八月確定。
  (二)原告乙○○於被害人送醫救治期間，為被害人支付醫療費用
    47,424元，於被害人身故後，亦支出喪葬費用398,224元。
    上開費用，均係因被告行車疏失導致蔡劉梅受傷及死亡緣故
    ，原告乙○○自得請求被告如數賠償。另被害人為原告至親
    ，平日總理家中財務，為家中重要支柱，現因交通意外突然
    去世，對於原告而言，精神上自受有重大痛苦。尤其原告丙○○與被害人結褵數十年，平日朝夕相處，感情融洽，於被
    害人發生事故時，亦在現場，眼見目擊被害人受傷昏迷，更
    是三餐難以下嚥，夜間亦需依賴藥物始能入眠。原告依據民
    法第194條規定，對此非財產上之損害，亦得請求被告賠償
    原告丙○○精神慰撫金2,000,000元、賠償原告乙○○及丁○○精神慰撫金各1,000,000元。
  (三)另原告於本件事故發生後，已領取強制汽車責任險理賠金1,
    400,000元，上開理賠金係由三人平均分受。
二、被告則以：
  (一)伊不否認騎乘機車與被害人發生交通事故，及被害人死亡之
    事實。然辯稱：伊原騎乘在機車道上，因機車道有車輛停放
    ，乃偏向外側快車道行駛，並於外側快車道上與被害人發生
    撞擊，並非刑事判決認定行駛在內側快車道之情。雖警員所
    繪製的現場圖，伊機車倒地後刮地痕在內側快車道，此因車
    輛發生碰撞後，偏往內側快車道之故。另外，刑事判決認為
    被害人撞擊到車子前面的護板而死亡，但是伊認為並無此可
    能，何況依據成大醫院之資料及法醫報告，被害人身上並無
    外傷，伊對於是否確實有撞倒被害人，亦認為有疑問。
  (二)伊的學歷僅為國中畢業，平日以打臨時工維生，目前單身，
    並有年邁父親需照顧，並無能力賠償原告。伊有誠意要賠償
    原告，伊在刑事案件審理時曾表示要貸款200,000元連同強
    制責任險理賠金賠償原告，但是原告不同意。
  (三)另外，本件事故被害人未行走斑馬線就直接越過馬路，也有
    錯，如要賠償，應該按雙方的過失程度減輕伊的賠償責任。
三、原告主張被告於上開時、地騎乘機車，沿台南市○○路○段
    由東向西方向行駛，行近府前路與海安路路口之行人穿越道
    附近，本應減速慢行，注意車前狀況，隨時採取必要之安全
    措施，及不得行駛在禁行機車之車道上，而依當時情形，客
    觀上並無不能注意情事，竟疏未注意前方步行穿越馬路之被
    害人，亦未減速慢行，仍行駛在地面上劃設有禁行機車之內
    側快車道上，迨發現被害人時已煞避不及，撞擊被害人，致
    被害人頭部受傷嚴重不治死亡。被告雖不否認當時疏未注意
    車前狀況，且行近行人穿越道未減速慢行等疏失，但否認行
    駛在內側快車道，辯稱：伊當時行駛於外側快車道，且被害
    人不可能因為撞擊機車護板就死亡云云。惟查：
  (一)雖被告辯稱：其當時行駛於外側快車道云云。然被告於本院
    94年度交訴字第126號案件審理時，即陳稱：「我認罪。‧
    ‧車禍發生時我是騎在內側快車道，因為當時外側快車道有
    車輛停放，所以我才從外側快車道變換到內側快車道‧‧，
    當我騎到內側快車道時突然看到被害人要穿越馬路，我就緊
    急煞車，一煞車就人車倒地，車禍發生的地點就是我刮地痕
    的起點」等語。核與事故發生後前往現場處理之警員所製作
    之事故現場圖，被告機車倒地後長達14.1公尺之刮地痕均位
    於內側快車道。及目擊事故發生之原告丙○○於檢察官訊問
    時陳稱：「‧‧我看她穿越道路要去對面買，走到快車道進
    行機車自右撞倒，我當場看到」等情相符。被告事後片面否
    認騎乘在內側快車道，並非可信。
  (二)至被告質疑被害人之死亡與本件事故無關，然由被告於警訊
    時之談話記錄即供稱：對方行人頭部受傷等語。且本件事故
    發生後，亦由被告主動向警局報案，並留置現場向前往處理
    之警員坦承為肇事者。及被告於檢察官訊問時，亦坦承騎乘
    機車撞擊被害人之情。可信被害人確因遭被告騎乘之機車碰
    撞導致頭部受傷之事實。而被害人車禍受傷後，經送醫救治
    ，但因傷重無法治癒乃於94年2月1日自動出院，隨即於家中
    死亡乙節，亦有國立成功大學醫學院附設醫院出具之診斷證
    明書可資佐證。再者，被害人死亡後，經臺灣臺南地方法院
    檢察署檢察官督同醫檢人員相驗，亦載明被害人死亡之先行
    原因為行人與機車車禍，頭部撞挫傷並顱內出血，導致中樞
    神經衰竭而死亡（參見94相驗字第168號卷所附相驗屍體證
    明書。足徵，被害人確因與被告發生交通事故後，頭部受傷
    顱內出血嚴重，導致中樞神經衰竭而死亡。
四、按機器腳踏車行駛之車道，應依標誌或標線之規定行駛；汽
    車行駛時，駕駛人應注意車前狀況，並隨時採取必要安全措
    施；又汽車行近行人穿越道前，應減速慢行；道路交通安全
    規則第99條第1項及第94條第3項、第103條分別定有明文。
    查本件被告騎乘機車行駛於道路上，本應注意上開規定，依
    標誌或標線之規定行駛，及行駛時應注意車前狀況，隨時採
    取必要安全措施，以避免危險發生，而依當時情形天候、視
    線均良好，路面又無障礙物，客觀上並無不能注意之情事。
    惟被告行經肇事地點，自承行近行人穿越道前，並未減速慢
    行，仍以時速50公里之速度行駛 (註：該地時速限速為50公
    里），且未注意前方步行之被害人。及經本院上開調查，被
    告復有係行駛於地面劃設有禁行機車之內側快車道，顯見被
    告行車因違反上開規定，致其發現穿越馬路之被害人時，已
    不及反應，仍撞擊被害人，造成被害人頭部受傷嚴重而死亡
    ，則被害人之死亡與被告行車疏失間有因果關係，應能認定
    。
五、次按汽車、機車或其他非依軌道行駛之動力車輛，在使用中
    加損害於他人者，駕駛人應賠償因此所生之損害；及不法侵
    害他人致死者，對於支出醫療及增加生活上需要之費用或殯
    葬費之人，亦應負損害賠償責任；不法侵害他人致死者，被
    害人之父、母、子、女及配偶，雖非財產上之損害，亦得請
    求賠償相當之金額。民法第191條之2前段、第192條第1項及
    第194條分別定有明文。本件被告因騎乘機車有上開過失，
    並導致被害人死亡，且被告之過失行為，與被害人死亡間有
    因果關係。從而，原告依據侵權行為之法律關係，請求被告
    負賠償責任，自屬有據。至原告請求損害賠償金額是否可採
    ，分項審酌如下：
  (一)醫藥費用：
    原告乙○○因被害人受傷就醫，曾支付醫療費用47,424元乙
    情，業據提出與其所述相符且為被告所不爭執之醫療費用收
    據為證。經本院檢視收據所載醫療項目及費用，除證明書費
    400元與治療行為無關，其餘均屬治療被害人之必要費用，
    是原告請求賠償之醫療費用，其中47,024元部分為有理由。
  (二)殯葬費用：
    原告乙○○為安葬被害人，另支出喪葬費用350,800元乙節
    ，亦提出與其所述相符且為被告所不爭執之相關費用收據為
    憑。經本院審酌原告提出之喪葬費用收據，均屬喪葬必要項
    目，且花費金額亦稱合理，並無與被害人身份地位有不相當
    之處。是原告請求被告賠償350,800元之喪葬費用，亦有理
    由。
  (三)精神慰撫金：
    被害人為原告丙○○之配偶，二人結褵數十年，夫妻感情良
    好，平日朝夕相處，現因被害人突遭交通意外死亡，且其當
    時即在現場，目擊被害人倒地受傷，身心因此所受痛苦，自
    非筆墨所能形容，而原告乙○○、丁○○為被害人子女，平
    日雖未與被害人同住，但自幼受被害人撫育而成長，母子間
    感情必然深厚，被害人突遭交通意外，從此天人永隔，內心
    之不捨及痛苦，亦不言可喻。是原告請求被告賠償非財產上
    之損害均有理由。茲據兩造陳述，於社會上均無特殊名望或
    地位。且原告家境富裕，原告丙○○及乙○○並無工作，平
    日以家產收入即足以為生。原告丁○○亦因配偶收入頗高，
    無庸工作維生。及原告乙○○、丁○○均為大專畢業。而被
    告則僅為國小畢業，目前單身，以打臨時工維生，並有年邁
    父親需撫養。且經本院調閱兩造財產資料，原告三人名下各
    有價值數億之不動產、利息、租金或股利等收入，被告名下
    則無任何財產資料（參見卷附兩造財產資料）。本院審酌兩
    造之社會地位、學經歷、財產、職業、收入，犯罪經過與被
    告不法行為業經刑罰制裁等一切情狀，認原告丙○○請求被
    告賠償精神慰撫金於1,000,000元內，原告乙○○、丁○○
    各請求被告賠償600,000元範圍內應屬公允。
  (四)綜上說明，原告丙○○所能請求被告賠償金額為精神慰撫金
    1,000,000元、原告乙○○所能請求被告賠償金額為醫藥費
    用47,024元、喪葬費用350,800元及精神慰撫金600,000元，
    共計997,824元，原告丁○○所能請求賠償金額則為精神慰
    撫金600,000元。
六、惟損害之發生或擴大，被害人與有過失者，法院得減輕賠償
    金額或免除之，民法第217條第1項定有明文。此項規定之目
    的，在謀求加害人與被害人間之公平，故在裁判上法院得以
    職權減輕或免除之。本件事故發生被告固有上開過失，然行
    人穿越道路，在劃有分向限制線之路段，不得穿越道路，為
    道路交通安全規則第134條第2款定有明文，被害人為前往對
    向商店購物，疏未注意在劃有分向限制線之路段不得穿越道
    路，即貿然步行穿越該道路，亦有違該規定之注意義務，對
    於事故之發生同有過失。本院斟酌雙方肇事原因力之強弱及
    被告與被害人過失程度，認被告應負擔百分之60之過失責任
    ，並依此標準減輕被告賠償責任。因之，原告所能請求被告
    賠償金額，依上開過失責任比例分擔後，被告應賠償原告丙○○、乙○○及丁○○之金額依序為600,000元、598,694元
    及360,000元。
七、末按強制汽車責任保險法第30條規定，保險人依本法規定給
    付之保險金，視為加害人或被保險人損害賠償金額之一部分
    ，加害人或被保險人受賠償請求時，得扣除之。又依同法第
    38 條第1項規定，得請求前項保險金者為受害人或其繼承人
    。本件原告自承已領取強制汽車責任保險理賠金1,400,000
    元，則原告請求被告賠償之數額，自應扣除受領之理賠金。
    查原告為被害人之子女及配偶，依據法定應繼分保險金應由
    原告三人平均分受，亦即每人受領數額為466,667元（小數
    點以下四捨五入）。則原告所能請求賠償金額各再扣除466,
    667元後，原告丁○○受領理賠金已逾所能請求賠償數額，
    不得再為請求。原告丙○○及乙○○則能請求被告依序賠償
    133,333元及132,027元。
八、從而，原告依據侵權行為之法律關係，請求被告賠償原告丙○○133,333元，賠償原告乙○○132,027，及自收受附帶民
    事起訴狀繕本翌日（即94年6月30日）起至清償日，按年利
    率百分之5計算之利息，洵屬有據，應予准許，逾此部分之
    請求，則無理由，不應准許。
九、又本件為關於財產權之訴訟，所命給付之金額未逾五十萬元
    之所為被告敗訴判決，依民事訴訟法第389條第1項第5款規
    定，本院應依職權宣告假執行，是原告聲請就勝訴部分供擔
    保為假執行，即無必要；本院並依同法第392條第2項、第3
    項規定，依職權宣告被告得供擔保，免為假執行；另原告敗
    訴部分，假執行聲請失所附麗，應併予駁回。
十、結論：本件原告之訴為一部有理由，一部無理由，依民事訴
    訟法第79條、第389條第1項第5款、第392條第2項、第3項，
    判決如主文。
中　　華　　民　　國　　94　　年　　10　　月　　27　　日
                  民事第四庭    法　官　許蕙蘭
以上正本，係照原本作成。
如不服本判決，應於送達後廿日內，向本院提出上訴狀並表明上
訴理由，如於本判決宣示後送達前提起上訴者，應於判決送達後
廿日內補提上訴理由書（須附繕本）。
中　　華　　民　　國　　94　　年　　10　　月　　27　　日
                                書記官　黃鋕偉
